臺灣高等法院民事判決　　　　　　　　　100年度上字第519號
上　訴　人　林於權
　　　　　　林於龍
共　　　同
訴訟代理人　徐國勇律師
複　代理人　黃建復律師
　　　　　　黃育勳律師
被　上訴人　林於賜
訴訟代理人　林明正律師
複　代理人　林靜歆律師
訴訟代理人　曾逸耘
上列當事人間請求履行所有權移轉登記事件，上訴人對於中華民
國100年3月22日臺灣士林地方法院99年度訴字第782號第一審判
決提起上訴，本院於100年10月13日言詞辯論終結，判決如下：
    主    文
上訴駁回。
第二審訴訟費用由上訴人負擔。
    事    實    及    理    由
一、程序部分：
    上訴人於原審主張兩造為兄弟，被上訴人為坐落台北市○○
    區○○段三小段第318地號土地、權利範圍2000/10000（下
    稱系爭土地），暨其上同小段第1265建號即門牌臺北市○○
    區○○路116 號4樓建物、權利範圍全部（下稱系爭房屋，
    與基地合稱系爭房地）之登記名義人，嗣與父親即訴外人林
    彰增於民國（下同）98年12月25日達成協議（下稱98年12月
    25 日協議），被上訴人同意將系爭房地所有權應有部分移
    轉予上訴人林於權、林於龍各1/3。上訴人遂依上開協議、
    民法第269條規定提起本件訴訟（見原審卷(二)第244頁背面）
    。迨本院100年6月27日準備程序，上訴人陳明98年12月25日
    協議係利益第三人契約，依民法第269條規定，上訴人得依
    該協議請求給付，故本件訴訟標的為98年12月25日協議（見
    本院卷第66頁背面），100年10月5日辯論意旨狀亦為同一陳
    述（見同上卷第106、107頁）。故本件訴訟標的僅為98 年
    12月25日協議，先予說明。
二、上訴人聲明求為判決：
      (一)原判決廢棄。
      (二)被上訴人應將系爭土地所有權應有部分2000/30000、系
        爭房屋所有權應有部分3分之1，移轉登記予林於權。
      (三)被上訴人應將系爭土地所有權應有部分2000/30000、系
        爭房屋所有權應有部分3分之1，移轉登記予林於龍。
      (四)第一、二審訴訟費用由被上訴人負擔。
    被上訴人聲明求為判決：上訴駁回。第二審訴訟費用由上訴
    人負擔。
三、上訴人主張：87年間，兩造父親林彰增有意借用被上訴人名
    義置產，遂由被上訴人於87年7月14日向黃月嬌購買系爭房
    地，並於87年8月10日登記於被上訴人名下。買賣價款750萬
    元，係由林彰增、兩造母親林張秀以現金、支票（附表所示
    523 萬9804元）提供，故系爭房地實係借名登記財產。迨98
    年12 月25日，林彰增終止借名關係，並與被上訴人達成98
    年12月25日協議，被上訴人應將系爭房地名下應有部分移轉
    予上訴人每人1/3，分別於98、99年移轉上訴人每人各1/6。
    被上訴人遂將印鑑章、印鑑證明、系爭房地權狀正本交予林
    彰增。上訴人為98年12月25日協議之利益第三人，依民法第
    269條第1項亦得請求按協議給付，爰依上開協議請求被上訴
    人應將系爭土地所有權應有部分2000/30000、系爭房屋所有
    權應有部分3分之1，移轉登記予林於權，並將相同比例應有
    部分移轉登記予林於龍（原審為上訴人全部敗訴判決；上訴
    人提起上訴）。
四、被上訴人則以：系爭房地買賣契約由其簽訂，嗣登記為其所
    有，並由其管理、使用，並非林彰增借名登記財產。林彰增
    固墊付頭期款與完稅款共225萬元，但被上訴人事後已清償
    190萬元；買賣尾款525萬元係被上訴人以系爭房地抵押貸款
    ，於87年8月13日撥付黃月嬌。附表所示票款523萬9804 元
    ，多數並非被上訴人所兌領；何況，被上訴人亦陸續匯予林
    彰增1270萬2505元，其中94年5月3日至98年12月1日金額達
    847萬1000元。98年11月，被上訴人欲以林彰增為連帶保證
    人向台北市第九信用合作社（下稱台北九信）借款，遂將印
    鑑證明等資料交予林彰增，並未同意移轉系爭房地予上訴人
    每人1/3等語，資為抗辯。
五、兩造不爭執事實：
  (一)被上訴人為上訴人大哥，林彰增、林張秀為兩造父母。
  (二)87年7月14日，被上訴人與黃月嬌就系爭房地簽訂買賣契約
    ，總價750萬元。頭期款150萬元、完稅款75萬元均由林彰增
    支付，系爭房地於87年8月10日登記為被上訴人所有。（見
    原審卷(二)27至30頁不動產謄本、本院卷第37至52頁契約書、
    第110頁筆錄）
  (三)上訴人所提出98年12月25日土地所有權買賣移轉契約書、建
    築改良物所有權買賣移轉契約書（上訴人每人取得系爭房地
    1/6），其上有關被上訴人之印文為真正。上訴人所提出系
    爭房地所有權狀正本、被上訴人名義之97年4月24日印鑑證
    明，被上訴人不爭執其形式為真正（見原審卷(一)第11、12、
    14頁，本院卷第110頁）
六、上訴人主張系爭房地係林彰增借名登記於被上訴人名下，除
    頭期款與完稅款225萬元外，林彰並提供附表所示523萬9804
    元款項及若干現金，做為被上訴人購屋資金。迨98年12月25
    日，林彰增終止借名關係，與被上訴人成立98年12月25日協
    議，約定系爭房地所有權應移轉予上訴人每人1/3，其履行
    方式為98、99年移轉上訴人每人1/6。上訴人為協議之利益
    第三人，得請求被上訴人移轉系爭房地所有權1/3。被上訴
    人辯稱系爭房地係其所有，買賣契約由其簽訂，現由其使用
    系爭房地，並非借名登記。林彰增固墊付價金225萬元，但
    被上訴人已償還其中190萬元，且尾款525萬元均係被上訴人
    所支付。其未與林彰增達成98年12月25日協議，上訴人無權
    請求移轉系爭房地所有權等語。是以本件爭點為：(一)系爭房
    地是否係林彰增借名登記於被上訴人名下？(二)林彰增與被上
    訴人是否達成98年12月25日協議，被上訴人同意移轉系爭房
    地予上訴人每人1/3？茲就兩造論點分述如下。
七、關於系爭房地是否係林彰增借名登記於被上訴人名下：
  (一)按「當事人主張有利於己之事實者，就其事實有舉證之責任
    」，民事訴訟法第277條前段定有明文。次按借名登記，謂
    當事人約定一方將自己之財產以他方名義登記，而仍由自己
    管理、使用、處分，他方允就該財產為出名登記之契約，其
    成立側重於借名者與出名者間之信任關係，在性質上應與委
    任契約同視，倘其內容不違反強制、禁止規定或公序良俗者
    ，固應賦予無名契約之法律上效力，並類推適用民法委任之
    相關規定（最高法院98年度台上字第990號判決意旨參照）
  (二)林彰增固於原審99年9月20日期日證稱：「（系爭房地）我
    出錢買的，暫時借我大兒子林於賜的名字，本來就是要給三
    個兒子。…85、86年就開始找房子，找工業區，用來作中央
    廚房，當時找到後我去銀行以房子貸款，第一次貸款貸了8
    、9百萬，為了小兒子著想，我為了房子貸款，現在一個月
    還要付8、9萬元的利息，是我自己要付。當時房子約750萬
    元左右，我貸款、交屋時要裝潢，大約花了1千萬，也是貸
    款。…（我出資購買系爭房地）有房子貸款的證明，我用五
    間房子貸款去買這個房子」等語（見原審卷(二)第126頁背面
    、127頁背面）。林張秀亦於同日證稱：「（系爭房地）是
    我跟我先生林彰增貸款買的，房子登記在被告（指被上訴人
    ）名下。不是要給他（指被上訴人），當初去看，要買房子
    時，是要買三兄弟的，當初他也說可以，後來要買的時候，
    要登記，先登記他的名字，不知道哪時候要登記兩兄弟…。
    我跟我先生林彰增去貸款，用松仁路的房子去貸款買的」等
    語（見原審卷(二)第129頁正反面）。惟查系爭房地係由被上
    訴人與黃月嬌於87年7月14日簽訂買賣契約後，於同年8月10
    日分別移轉登記至被上訴人名下，用以繳交剩餘價金525萬
    元之貸款係被上訴人於87年8月13日，向聯邦銀行借貸繳息
    再轉貸，有被上訴人所提出不動產買賣契約書、土地及建物
    登記第二類謄本、聯邦銀行支出憑證、銀行貸款繳納明細及
    各該銀行存摺影本可資佐證（見原審卷(二)第19至31、69至99
    、179頁）之證據以證明。至於，林彰增、林張秀名下不動
    產設定抵押權時間係在86年9月（600萬元）、88年9月（660
    萬元）、90年4月（900萬元）、98年11月（576萬元），有
    抵押權設定登記書、不動產謄本可稽（見原審卷(二)104至120
    頁、本院卷第72至78頁）。與系爭房地之買賣及設定抵押權
    相隔至少10月以上，復無抵押借款轉交被上訴人之資料，尚
    難僅憑林彰增、林張秀前開證詞，推論系爭房地由林彰增買
    受而借名登記在被上訴人名下。
  (三)上訴人固謂附表所示面額523萬9804元支票，均係林彰增支
    付被上訴人之買賣資金云云。經核除附表編號3、4所示面額
    75萬元支票2紙，上訴人已自認係支付買賣價金頭期款150萬
    元（見本院卷第38頁明細表、原審卷(二)第158、159頁支票影
    本）；此外，僅編號16、17號支票由被上訴人簽名領款，另
    編號20之支票存根記載受款人為被上訴人（見原審卷(二)第
    170至172、175、178頁），合計被上訴人自林彰增受領票款
    共237萬5000元（750,000+750,000+500,000+300,000+75,00
    0=2,375,000）；其餘各張支票背面所載領款者既非被上訴
    人（見附表領款人與備註欄），難認被上訴人自林彰增受領
    票款286萬4804元（7,500,000-2,375,000=2,864,804）。
    上訴人另稱林彰增交付被上訴人現金以支付價款；然被上訴
    人否認此情，上訴人復未舉證以實其說，故為本院所不採。
    則以被上訴人所受領237萬5000元票款，加計林彰增所墊付
    完稅款75萬元（見不爭執事項(二)），被上訴人自林彰增受領
    總額僅312萬5000元，自難認買賣價金750萬元均係林彰增所
    墊付，即與首揭借名登記性質不符。
  (四)再查，被上訴人固承認頭期款150萬元、完稅款75萬元，合
    計225萬元價金係林彰增所支付（見不爭執事項(二)）。至於
    尾款525萬元，則係被上訴人向訴外人聯邦銀行貸款，後於
    87年8月13日匯入買賣契約專戶，此有買賣契約價款收付明
    細表、聯邦銀行單筆授信攤還及收息記錄查詢單可證（見原
    審卷(二)第69頁、本院卷第38頁），貸款債務嗣由被上訴人先
    後向合作金庫銀行、台北九信、華泰銀行轉貸，最後再由台
    北九信轉貸，嗣由被上訴人按月攤還本息，亦有聯邦銀行查
    詢單、合作金庫銀行交易明細、台北九信與華泰銀行存摺可
    證（見原審卷第69至99頁），足見系爭房地買賣價金70%係
    被上訴人所支付，尚難僅因林彰增曾墊付225萬元價款（墊
    款為另一法律關係），即謂係林彰增借名登記予被上訴人。
    且兩造均承認系爭房屋為被上訴人居住地址（見原審卷(一)第
    5頁、本院卷第32頁），益證系爭房地由被上訴人管理、使
    用；上訴人既未證明系爭房地由林彰增管領，亦與借名登記
    本質不符。參以林彰增於原審前述期日曾證稱：「（除系爭
    房地外），（我）在吳興街有2棟、松仁路有3棟，準備給他
    們兄弟將來要分」等語（見原審卷(二)第126頁背面至127頁）
    ；林彰增名下既有5棟房屋，益見其並無分散財產、減免稅
    捐之計畫，上訴人空言系爭房地係林彰增借名登記於被上訴
    人名下，即無可信。（關於訴外人福客食品有限公司是否係
    家族企業，並由被上訴人擔任法定代理人，被上訴人是否自
    94年5月3日至98年12月1日匯款847萬1000元予林彰增等情，
    既與借名登記無涉，故無調查必要）
八、關於林彰增與被上訴人是否達成98年12月25日協議，被上訴
    人同意移轉系爭房地予上訴人每人1/3：
  (一)上訴人固謂系爭房地係林彰增借名登記於被上訴人名下，依
    98年12月25日協議，被上訴人同意移轉系爭房地予上訴人每
    人1/3（見本院卷第105至106頁）云云；並舉98年12月25日
    之系爭土地所有權買賣移轉契約書、建築改良物所有權買賣
    移轉契約書、被上訴人97年4月24日印鑑證明（見不爭執事
    項(三)），以及財政部台北市國稅局99年1月25日非屬贈與財
    產同意移轉證明書為證（見原審卷(一)第13頁）。然而，系爭
    房地並非林彰增借名登記於被上訴人名下，已如前述，則上
    訴人主張林彰增與被上訴人終止借名登記，另成立98年12月
    25 日協議一節，即有可疑。何況，依上訴人所陳協議內容
    ，被上訴人應無償移轉系爭房地予上訴人每人1/3（見原審
    卷(二)第244頁背面）；惟上訴人所提出98年12月25日之土地
    所有權買賣移轉契約書、建築改良物所有權買賣移轉契約書
    ，記載房地買賣價金分別為265萬4960元、17萬元（見原審
    卷(一)第11、12頁），即與上訴人所述協議不符，不宜遽然採
    信其說詞。
  (二)被上訴人固不爭執前述移轉契約書之印文、97年4月24日印
    鑑證明為真正；惟其早在97年4月24日親自申辦印鑑變更登
    記、申領印鑑證明，復於98年12月10日及99年1月26日再度
    辦理印鑑變更登記，有台北市信義區戶政事務所99年10月28
    日北市信戶資字第09931191000號函、99年12月15日北市信
    戶資字第09931351700號函在卷可稽（見原審卷(二)第150、
    189 頁）；被上訴人既在98年12月10日變更印鑑，此後如有
    使用印鑑必要，當係提供最新印鑑章、印鑑證明。然承辦代
    書莊統成於原審100年1月10日期證稱：「（系爭房地98年12
    月25 日移轉登記之委託辦理時間）98年12月，林於賜的父
    親委託我辦的，他說他買是登記在大兒子名下，現在要給三
    人共有。…大約是（98年）12月25日前一星期左右」「（關
    於被上訴人印鑑證明、印章如何取得）他父親拿給我，他三
    個兒子的印章都在林彰增手上。印鑑證明給我的時候，我沒
    有注意看，因為印鑑證明只有一年的期限，印鑑證明也是他
    父親給我的。我要送件時，才發現印鑑證明的期限超過一年
    」「（前述98年12月25日買賣移轉契約書之被上訴人印文蓋
    用過程）我是做好資料後，交給林於賜的父親，是我跟林彰
    增約好在莊敬路那裡用印。印章在林彰增那裡」「（被上訴
    人於用印時在場否）沒有。只有他父親跟我兩個人在場」「
    （前述98年12月25日買賣移轉契約書，未完成系爭房地過戶
    原因）因為印鑑證明超過一年期限」「我跟他（指被上訴人
    ）父親聯絡，他告訴我他兒子林於賜的電話，我打電話給他
    兒子林於賜，他兒子林於賜說要直接跟他父親聯絡。我告訴
    林於賜印鑑證明要重新領，他說要跟他父親聯絡」等語（見
    原審卷(二)第225頁正反面）。依莊統成證詞可知，在98年12
    月25日前一週許，林彰增委託其辦理過戶事宜，98年12月25
    日係由林彰增提供兩造印章並用印於移轉契約書，被上訴人
    當天並未出現，嗣因被上訴人97年4月24日印鑑證明失效致
    無法完成過戶；衡諸常情，被上訴人如與林彰增達成98年12
    月25日協議，理應提供最新印鑑章與印鑑證明辦理過戶手續
    。則林彰增僅持有被上訴人系爭房地權狀、1年前已失效之
    印鑑章、印鑑證明，尚難憑此推論被上訴人與林彰增達成98
    年12月25日協議。
九、綜上所述，上訴人主張系爭房地係林彰增借名登記於被上訴
    人名下，98年12月25日，林彰增終止借名關係，另與被上訴
    人成立98年12月25日協議，約定系爭房地所有權應移轉予上
    訴人每人1/3（98、99年各移轉上訴人每人1/6），並非可信
    。從而，上訴人依據98年12月25日協議，訴請被上訴人應將
    系爭土地所有權應有部分2000/30000、系爭房屋所有權應有
    部分3分之1，移轉登記予林於權，並移轉系爭房地相同比例
    應有部分予林於龍；為無理由，應予駁回。是則原審依此駁
    回其訴，經核並無違誤，上訴意旨指摘原判決不當，求予廢
    棄改判，為無理由，應予駁回。
十、至兩造其餘攻擊或防禦方法及未經援用之證據，經斟酌後，
    認均不足以影響本判決之結果，自無逐一詳予論述之必要，
    併予敘明。
十一、據上論結，本件上訴為無理由，依民事訴訟法第449條第1
      項、第78條、第85條第1項前段，判決如主文。
中    華    民    國   100    年    11    月    3     日
                    民事第二十庭
                        審判長法  官 張  蘭
                              法  官 林曉芳
                              法  官 吳燁山
正本係照原本作成。
如不服本判決，應於收受送達後20日內向本院提出上訴書狀，其
未表明上訴理由者，應於提出上訴後20日內向本院補提理由書狀
（均須按他造當事人之人數附繕本）上訴時應提出委任律師或具
有律師資格之人之委任狀；委任有律師資格者，另應附具律師資
格證書及釋明委任人與受任人有民事訴訟法第466條之1第1項但
書或第2項（詳附註）所定關係之釋明文書影本。如委任律師提
起上訴者，應一併繳納上訴審裁判費。
中    華    民    國   100    年    11    月    4     日
                              書記官  于  誠
附註：
民事訴訟法第466條之1（第1項、第2項）：
對於第二審判決上訴，上訴人應委任律師為訴訟代理人。但上訴
人或其他法定代理人具有律師資格者，不在此限。
上訴人之配偶、三親等內之血親、二親等內之姻親，或上訴人為
法人、中央或地方機關時，其所屬專任人員具有律師資格並經法
院認為適當者，亦得為第三審訴訟代理人。
附表：（上訴人所主張林彰增夫婦以支票代墊購屋款項，見原審
      卷(二)第154至155頁）
┌──┬────┬───────┬────────┬─────────┐
│編號│日期    │金額（新台幣）│本院認定之領款人│    備註（證物）  │
│    │        │              │或入款帳號      │                  │
├──┼────┼───────┼────────┼─────────┤
│ 1  │87.1.24 │30萬元        │林於龍          │原審卷(二)156、157頁│
├──┼────┼───────┼────────┼─────────┤
│ 2  │87.4.23 │26萬元        │林於龍          │原審卷(二)156、157頁│
├──┼────┼───────┼────────┼─────────┤
│ 3  │87.7.14 │75萬元        │聯邦銀行仁愛分行│原審卷(二)158、159頁│
│    │        │              │（林於賜）      │                  │
├──┼────┼───────┼────────┼─────────┤
│ 4  │87.7.17 │75萬元        │聯邦銀行仁愛分行│原審卷(二)158、159頁│
│    │        │              │（林於賜）      │                  │
├──┼────┼───────┼────────┼─────────┤
│ 5  │87.8.4  │4萬5427元     │不明            │原審卷(二)160、161頁│
├──┼────┼───────┼────────┼─────────┤
│ 6  │87.9.26 │23萬5000元    │S0000000        │原審卷(二)160、161頁│
├──┼────┼───────┼────────┼─────────┤
│ 7  │87.10.8 │17萬7357元    │0000000-0       │原審卷(二)162、163頁│
├──┼────┼───────┼────────┼─────────┤
│ 8  │87.10.20│16萬元        │徐金夫          │原審卷(二)162、163頁│
├──┼────┼───────┼────────┼─────────┤
│ 9  │87.11.10│15萬6700元    │00-000000       │原審卷(二)164、165頁│
├──┼────┼───────┼────────┼─────────┤
│ 10 │87.12.8 │21萬9920元    │欣湖天然氣股份有│原審卷(二)164、165頁│
│    │        │              │限公司公司      │                  │
├──┼────┼───────┼────────┼─────────┤
│ 11 │88.1.1  │25萬元        │000000000000    │原審卷(二)166、167頁│
├──┼────┼───────┼────────┼─────────┤
│ 12 │88.1.8  │19萬元        │00000000000000  │原審卷(二)166、167頁│
├──┼────┼───────┼────────┼─────────┤
│ 13 │88.2.2  │15萬元        │00000000000000  │原審卷(二)168、169頁│
├──┼────┼───────┼────────┼─────────┤
│ 14 │88.2.6  │15萬元        │00000000000000  │原審卷(二)168、169頁│
├──┼────┼───────┼────────┼─────────┤
│ 15 │88.3.2  │10萬2400元    │耀科公司        │原審卷(二)170、171頁│
├──┼────┼───────┼────────┼─────────┤
│ 16 │88.4.1  │50萬元        │林於賜          │原審卷(二)170、171頁│
├──┼────┼───────┼────────┼─────────┤
│ 17 │88.5.12 │30萬元        │林於賜          │原審卷(二)172頁     │
├──┼────┼───────┼────────┼─────────┤
│ 18 │88.6.9  │25萬元        │00000000000000  │原審卷(二)173、174頁│
├──┼────┼───────┼────────┼─────────┤
│ 19 │88.8.13 │3萬8000元     │內湖房貸        │原審卷(二)175頁     │
├──┼────┼───────┼────────┼─────────┤
│ 20 │88.10.19│7萬5000元     │林於賜          │原審卷(二)175頁     │
├──┼────┼───────┼────────┼─────────┤
│ 21 │88.11.25│18萬元        │00000000000000  │原審卷(二)173、174頁│
├──┼────┴───────┴────────┴─────────┤
│合計│523萬9804元（註：編號3支票係75萬元，上訴人誤載為25萬元，總額誤│
│    │算為473萬9804元）                                             │
└──┴───────────────────────────────┘